臺灣桃園地方法院民事判決
111年度勞訴字第31號
原      告  百世教育科技股份有限公司

法定代理人  王百世  
訴訟代理人  李玲玲律師
被      告  蕭靖蓉  
上列當事人間請求損害賠償事件，本院於民國111年6月28日言詞
辯論終結，判決如下：
    主      文
一、被告應給付原告新臺幣640,175元，及自民國111年4月27日
    起至清償日止，按週年利率百分之5計算之利息。
二、訴訟費用由被告負擔。
三、本判決第一項於原告以新臺幣213,400元供擔保後，得假執
    行。但被告如以新臺幣640,175元為原告預供擔保後，得免
    為假執行。
    事實及理由
一、原告主張：
　㈠原告係經營補習班為業，為避免各分校員工經手現金致生弊
    端，所有分校收繳學費一律按照規定之流程辦理，即由各分
    校行政人員依學生上課情形按月開立學費繳款單，交予家長
    至超商繳費，各分校員工不能經手現金，倘繳款單逾期未繳
    ，則該繳款單即無法再行繳納，須由各分校行政人員再次開
    立繳款單提供予家長繳納。
　㈡被告自民國93年1月2日起任職於原告處，並於107年10月1日
    起擔任原告中壢新明分校之班主任，負責該校之經營管理及
    學生招收事宜。詎被告多次侵占學生所繳學費，直至107年7
    月陸續有任職中壢新明分校之教師通知原告其等所領鐘點費
    不符或學生繳費狀況異常之情形，經原告清查學費系統及比
    對上課名單後，始知悉被告於107年7月至108年6月間，多次
    未如實將學生資料登載於學費系統上，或嗣後自系統中刪除
    學生資料等情事，造成部分學生雖有實際上課，系統卻未依
    上課情形按月開立繳款單，被告再私下以各種方式侵占此部
    分學生所繳交之學費。
　㈢原告統整被告各項侵占行為後向臺灣桃園地方檢察署（下稱
    桃園地檢署）依法提起刑事告發，被告於偵查程序中坦承確
    有收受部分款項，卻辯稱僅係為不及繳費之家長代收學費，
    待新的繳款單開立後再幫家長代繳，後被告陸續匯款返還原
    告計新臺幣（下同）105,300元，惟迄今尚有計205,337元之
    學費未返還原告，而桃園地檢署檢察官就被告坦承收受款項
    計334,637元，及否認收受款項計43,775元部分，以109年度
    調偵字第1187號分別作成起訴書提起公訴及不起訴處分書。
　㈣因兩造有簽訂分校經理人承諾書（下稱系爭承諾書），而被
    告已違反系爭承諾書第5條第1項第1、2、4款等約定，故依
    前開約定條款內容，被告應賠償原告懲罰性違約金300,000
    元（下稱系爭違約金）。又依系爭承諾書第13條約定，因被
    告違反系爭承諾書條款，致原告產生包含訴訟費、律師費等
    其他因求償程序所支付之費用，被告應負賠償責任，故被告
    應賠償原告計134,838元【含訴外人即原告公司李妙慧協理
    以原告代理人身分出庭之薪資4,400元（計算式：出庭共4個
    半天×1,100元/半天）＋1,878元車馬費＋委請法律事務所代為
    撰寫告訴狀費53,560元＋委任律師費75,000元】。
　㈤因被告以其分校經理人身分多次侵占家長欲繳交予原告之學
    費，顯已違反兩造簽訂之不定期勞動契約（下稱系爭勞動契
    約）及系爭承諾書等相關契約約定，原告於108年7月11日依
    勞動基準法（下稱勞基法）第12條第1項第4款規定，及系爭
    承諾書第5條約定，作成解僱通知書並終止兩造間勞動契約
    。為此，原告爰依系爭承諾書第5條、第13條、民法第227條
    第1項準用第231條第1項、第544條等規定，請求被告給付損
    害賠償640,175元（含侵占學費205,337元＋系爭違約金300,0
    00元＋求償程序支付費用134,838元），並提起本件訴訟。
  ㈥並聲明：⒈被告應給付原告640,175元，及自起訴狀繕本送達
    翌日起至清償日止，按週年利率5％計算之利息。⒉願供擔保
    請准宣告假執行。
二、被告則以：我在系統操作上確實沒那麼熟悉，而在簽系爭承
    諾書時確實有列系爭違約金300,000元，對於金額沒有意見
    ，我很積極要解決此事，我希望趕快將該賠償的金額和責任
    處理好，因目前沒有正式工作，只能盡力去償還等語，資為
    抗辯。
三、兩造不爭執事項（見本院卷第196-197頁）：
  ㈠被告自93年1月2日起任職於原告處，並於107年10月1日起擔
    任原告中壢新明分校之班主任，負責該校之經營管理及學生
    招收事宜。
  ㈡兩造分別於102年3月29日、107年10月5日簽訂系爭勞動契約
    及系爭承諾書。
  ㈢被告承認侵占原告款項計334,637元，此經桃園地檢署檢察官
    以109年度調偵字第1187號提起公訴，被告已返還原告計105
    ,300元，迄今尚有計205,337元未返還原告。
  ㈣被告否認收受款項計43,775元，此部分經桃園地檢署檢察官
    以109年度調偵字第1187號為不起訴處分。
  ㈤原告於108年7月11日依勞基法第12條第1項第4款規定，及系
    爭承諾書第5條約定，作成解僱通知書並終止兩造間勞動契
    約。
  ㈥原告於108年7月11日發布百世教育總文字第108002號令，以
    被告違反公司工作規則及勞動契約之行為，對被告自同日起
    予以撤職之處分。
  ㈦原告於108年9月4日寄發左營新莊仔郵局存證號碼001011號存
    證信函予被告，告知被告因其有簽立系爭承諾書，故如有利
    用原告資源進行學生挖角、盜用原告教學資源，除有違反兩
    造間約定，亦有觸犯智慧財產權法、營業秘密法、刑法第34
    2條背信罪，原告正蒐集相關證據，而被告於同年月5日收受
    該存證信函。
  ㈧兩造曾於109年4月22日在高雄市左營區調解委員會就非告訴
    乃論刑案民事賠償進行調解，最終結果為調解不成立。
  ㈨下列文件及內容之形式真正不爭執：
  ⒈原告統整被告之各項侵占行為統計表。
  ⒉原告相關訴訟費用整理表。
  ⒊原告之工作規則、員工獎懲管理辦法。
四、經查，原告主張之事實，業據其提出被告各項侵占行為統計
    表、系爭勞動契約、系爭承諾書、桃園地檢署檢察官109年
    度調偵字第1187號起訴書及不起訴處分書、解僱通知書、相
    關訴訟費用整理表暨差旅費報告/請款申請單、台灣中油電
    子發票證明聯、凌雲法律事務所收據、原告工作規則、員工
    獎懲管理辦法、原告108年7月11日百世教育總文字第108002
    號令、左營新莊仔郵局存證號碼001011號存證信函、109年4
    月22日高雄市左營區調解委員會調解通知書、原告公司員工
    國內外出差管理辦法、Google地圖列印畫面等件影本為證（
    見本院卷第19-79、95-155、183-189頁），而被告於本院11
    1年6月28日言詞辯論期日對於原告主張之內容表示同意而自
    認（見本院卷第195頁），堪信為真實，從而，原告依系爭
    承諾書第5條、第13條、民法第227條第1項準用第231條第1
    項、第544條等規定，請求被告給付原告640,175元，及自起
    訴狀繕本送達翌日即111年4月27日（民事起訴狀繕本經被告
    於111年4月26日當庭簽收，見本院卷第3頁）起至清償日止
    ，按週年利率5％計算之利息，為有理由，應予准許。
五、被告固抗辯系爭承諾書第5條約定之系爭違約金顯然過高，
    應予酌減等語。惟：
  ㈠按約定之違約金額過高者，法院得減至相當之數額，為民法
    第252條所明定，惟此規定乃係賦與法院得依兩造所提出之
    事證資料，斟酌社會經濟狀況並平衡兩造利益而為妥適裁量
    、判斷之權限，非謂法院須依職權蒐集、調查有關當事人約
    定之違約金額是否有過高之事實，而因此排除債務人就違約
    金過高之利己事實，依辯論主義所應負之主張及舉證責任。
    況違約金之約定，為當事人契約自由、私法自治原則之體現
    ，雙方於訂約時，既已盱衡自己履約之意願、經濟能力、對
    方違約時自己所受損害之程度等主、客觀因素，本諸自由意
    識及平等地位自主決定，除非債務人主張並舉證約定之違約
    金額過高而顯失公平，法院得基於法律之規定，審酌該約定
    金額是否確有過高情事及應予如何核減至相當數額，以實現
    社會正義外，當事人均應同受該違約金約定之拘束，法院亦
    應予以尊重，始符契約約定之本旨。倘債務人於違約時，仍
    得任意指摘原約定之違約金額過高而要求核減，無異將債務
    人不履行契約之不利益歸由債權人分攤，不僅對債權人難謂
    為公平，抑且有礙交易安全及私法秩序之維護（最高法院92
    年度台上字第2747號判決要旨參照）。
  ㈡民法第250條就違約金之性質，區分為損害賠償預定性質之違
    約金及懲罰性違約金。前者乃將債務不履行債務人應賠償之
    數額予以約定，亦即一旦有債務不履行情事發生，債務人即
    不待舉證證明其所受損害係因債務不履行所致及損害額之多
    寡，均得按約定違約金請求債務人支付，此種違約金於債權
    人無損害時，不能請求。後者係以強制債務之履行為目的，
    確保債權效力所定之強制罰，故如債務人未依債之關係所定
    之債務履行時，債權人無論損害有無，皆得請求，且如有損
    害時，除懲罰性違約金，更得請求其他損害賠償（最高法院
    83年度台上字第2879號判決意旨參照）。系爭承諾書第5條
    約定：「甲方（即被告）於本承諾書有效期間有下列行為之
    一者以違約論，乙方（即原告）有權終止本承諾書或逕行終
    止雙方僱傭關係，除得請求損害賠償外，另應加計新台幣30
    萬元之懲罰性違約金……」（見本院卷第31、33頁），足見除
    違約金外，如因被告違約受有損害，更得請求被告賠償之，
    依上開說明，系爭違約金應屬懲罰性違約金。
  ㈢又約定之違約金額是否相當，須依一般客觀事實、社會經濟
    狀況及當事人所受損害情形，以為酌定標準。而約定違約金
    過高與否之事實，應由主張此項有利於己事實之債務人負舉
    證責任。系爭違約金為懲罰性違約金，已如前述，其約定之
    違約金額是否過高，並非專以當事人實際上所受損失以為酌
    定標準。查被告擔任原告分校班主任一職，其工作內容包括
    經營管理及學生招收業務，為兩造所不爭執〔見兩造不爭執
    事項㈠〕，事關原告教育品牌形象、教師及學生權益，其未為
    履行，反將學生繳交之學費予以侵占，侵占期間長達約1年
    ，金額高達約334,637元，嚴重影響教師及學生權益，亦徒
    增原告逐筆清查之繁雜及難度，破壞原告收費制度。本院審
    酌被告違約情節重大，並尚有205,337元尚未返還予原告〔見
    兩造不爭執事項㈢〕，及被告行為影響原告公司之營業利益、
    師生信賴甚鉅，暨原告所受損害非微等一切情狀，認系爭承
    諾書第5條約定違約金額為300,000元並無過高情事，況被告
    亦未舉證證明系爭違約金額有何過高不相當之情事，其抗辯
    系爭承諾書第5條約定之違約金額過高，應予以酌減，自非
    可採。
六、綜上所述，原告依系爭承諾書第5條、第13條、民法第227條
    第1項準用第231條第1項、第544條等規定約定，請求被告給
    付640,175元，及自起訴狀繕本送達翌日即111年4月27日（
    見本院卷第3頁）起至清償日止，按週年利率5％計算之利息
    ，為有理由，應予准許。又原告陳明願供擔保聲請宣告假執
    行，經核並無不合，爰酌定相當擔保金額准許之，並依職權
    宣告被告為原告預供相當之擔保後，得免為假執行。
七、本件事證已臻明確，兩造其餘之攻擊或防禦方法及所用之證
    據，經本院斟酌後，認為均不足以影響本判決之結果，爰不
    逐一論列，併此敘明。
八、訴訟費用負擔之依據：民事訴訟法第78條。
中　　華　　民　　國　　111 　年　　6 　　月　　30　　日
                  勞動法庭    法　官　謝志偉
正本係照原本作成。
如對本判決上訴，須於判決送達後20日內向本院提出上訴狀。如
委任律師提起上訴者，應一併繳納上訴審裁判費。
                              書記官  邱淑利
中　　華　　民　　國　　111 　年　　7 　　月　　1 　　日